【裁判字號】    92,上訴,310
【裁判日期】    920605
【裁判案由】    常業重利等
【裁判全文】
臺灣高等法院臺中分院刑事判決                    九十二年度上訴字第三一○號
    上  訴  人
    即  被  告  己○○
右上訴人即被告因常業重利等案件，不服臺灣臺中地方法院九十一年度訴字第一０三
二號，中華民國九十二年一月七日第一審判決（起訴案號：臺灣臺中地方法院檢察署
九十年度偵字第一二一四六號），提起上訴，本院判決如左：
      主  文
原判決撤銷。
己○○連續乘他人急迫貸以金錢，而取得與原本顯不相當之重利，累犯，處有期徒刑
伍月。又共同以非法方法，剝奪人之行動自由，累犯，處有期徒刑捌月；扣案之印有
ＳＴＯＮＥ字樣木質棒球棍壹支沒收。應執行有期徒刑壹年；扣案之印有ＳＴＯＮＥ
字樣木質棒球棍壹支沒收。
      事  實
一、己○○曾有賭博、過失致死及傷害罪前科紀錄，其於民國八十六年間，因犯傷害
    罪，經本院判處有期徒刑四月確定，並於八十七年六月二十二日易科罰金執行完
    畢。詎其竟不知悔改，復基於乘他人急迫貸以金錢，而取得與原本顯不相當之重
    利之概括犯意，先於八十九年十一月三十日，利用丙○○急迫需要現金以給付票
    款之機會，在臺中市○○路一０五巷一弄十三號丙○○住處，約定貸與丙○○新
    臺幣（下同）十萬元，借貸期限一個月，利息一萬五千元，預先扣除第一期利息
    一萬五千元，實際交付八萬五千元給丙○○，以實際貸與金額八萬五千元，一個
    月取得利息一萬五千元，換算利率高達年息百分之二百十一，而取得與原本顯不
    相當之重利；丙○○則同時交付面額十萬元之客票給己○○，並再簽發附表一所
    示面額三十萬元之本票一紙做為擔保。其後復有戊○○因其經營之立頂尖國際事
    業股份有限公司（以下簡立頂尖公司）急需現金週轉，經人介紹向己○○借款，
    己○○遂又利用戊○○急需用款之機會，與戊○○相約於九十年二月二十日，在
    臺中市○○路○段一八二號十九樓之二立頂尖公司設址處，貸與戊○○十八萬元
    ，並約定借期十天，每萬元利息二千元，預先扣除第一期利息三萬六千元，實際
    交付十四萬四千元給戊○○，以實際貸與金額十四萬四千元，十天取得利息三萬
    六千元，換算利率高達年息百分之九百十二，亦取得與原本顯不相當之重利；戊○○則簽發附表二編號一之本票一紙及交付附表三之支票二紙做為擔保。嗣因戊○○屆期未按時繳息，己○○又要求戊○○先後交付附表二編號二至四之本票三
    紙。其後，因戊○○遲未能還款，或支付利息，己○○乃憤而另基於毀損之概括
    犯意，先於九十年五月七日凌晨三時五十分許，在臺中市○○路○段一八二號前
    ，持其所有印有ＳＴＯＮＥ字樣之木質棒球棍一支，砸毀戊○○所有停放於該處
    之車號Ｈ六－九六一五號自用小客車之車燈、前後擋風玻璃及車窗玻璃。繼而復
    與二名姓名、年籍不詳之成年男子基於犯意聯絡，於九十年六月十二日晚間十時
    十分許，攜帶前開棒球棍無故侵入戊○○位於臺中市○○○街二巷二十四號住處
    ，先由該二名姓名、年籍不詳之男子擋在門口，以此非法方法限制在場之戊○○
    及其父母陳燈模、陳李千之行動自由不使離開，己○○則持前開棒球棍砸毀戊○○住處內之電視等傢俱，並向戊○○、陳燈模及陳李千恫嚇稱：「如不還錢，將
    剁手腳」等語，使戊○○、陳燈模及陳李千心生恐懼而生危害於安全。嗣於九十
    年七月六日晚間九時三十分許，為警在臺中市○○路○段一八二號前查獲己○○
  ，並扣得棒球棍三支（其中印有ＳＴＯＮＥ字樣的木質棒球棍一支係己○○所有
    ），及丙○○所簽發之面額三十萬元本票一張、戊○○所簽發或交付如附表二、
    三所示之本票及支票（附表三編號一之支票係影本），始查悉上情。
二、案經戊○○訴由臺中市警察局第五分局報請臺灣臺中地方法院檢察署檢察官偵查
    起訴。
      理  由
一、訊據上訴人即被告己○○固坦承有於前開時地，貸款與被害人丙○○及戊○○並
    收取利息，且於事後戊○○不還款時，持球棒毀損戊○○汽車、傢俱及無故侵入
    戊○○住處等情不諱，然矢口否認向丙○○、戊○○收取重利，及恐嚇、妨害戊○○及其父母陳燈模、陳李千行動自由之犯行，辯稱：丙○○及戊○○都是經由
    他人介紹向伊借錢的，伊借給丙○○十萬元，僅預扣二個月之利息一萬五千元，
    丙○○本來要借三十萬元，所以才開三十萬元本票；伊借給戊○○十八萬元，約
    定利息每個月一萬元，沒有預扣，戊○○本來要借三十四萬元，所以其交付的支
    票面額合計為三十四萬元。伊是自己一人侵入戊○○住處並毀損傢俱，但未恐嚇
    或限制戊○○及其父母之行動自由云云。惟查：
  (一)、被告確於八十九年十一月三十日，利用丙○○急於籌措現金支付票款之機會，
      在臺中市○○路一０五巷一弄十三號丙○○住處，約定貸與現金十萬元，然預
      扣利息一萬五千元，實際交付八萬五千元；丙○○則同時簽發如附表一所示本
      票一紙金額三十萬元供擔保，另交付金額十萬元之客票給被告，嗣該客票屆期
      已由被告兌領等事實，業經丙○○於警訊及本院調查中指述甚詳，訊之被告亦
      坦承上情無訛。關於其彼此間約定之利息，丙○○於警訊中指稱：「借款十萬
      元，利息為每十天一期一萬五千元，第一次先預扣一期一萬五千元，實借八萬
      五千元」；被告於警訊及九十年七月七日第一次偵訊時供稱：「借她十萬元，
      扣掉一個月利息一萬五千元，實際交給她八萬五千元，利息是每一萬元一個月
      一千五百元」；嗣被告於九十年八月七日偵訊，及本院調查審理中則改稱：「
      利息是預扣二個月一萬五千元」；丙○○於本院調查中亦改陳：「利息二個月
      一萬五千元」云云。其間多次訊問結果，就利息部分出入甚大，然參以丙○○
      簽發如附表一所示供借款擔保之本票（見偵卷第五十一頁），其發票日為借款
      之八十九年十一月三十日，到期日則載為八十九年十二月三十日，背面並記載
      「此本票實際借貸金額為新台幣壹拾萬元正，還款也以此金額為依據，僅此為
      據」等文字，顯然於借貸當時，丙○○及被告均已預定清償日期為八十九年十
      二月三十日，故將該日期載為本票到期日，此適與被告於警訊及前開第一次偵
      訊時所供述情節相符，應堪認屬實。丙○○於警訊所陳述之利息，與前揭其所
      簽發本票記載之到期日不符，應係因其曾向多方借貸（此為丙○○於偵查及本
      院調查陳述屬實），混淆記憶所致；另被告事後改稱係二個月利息一萬五千元
      ，則無非避就之詞，不足採信；而丙○○於本院調查中附和被告說詞，亦稱係
      二個月利息一萬五千元，則應係受被告請求出庭作證，故為迴護之詞，與事實
      不符，亦無足採。則按丙○○預扣一個月利息一萬五千元後，實際借得之金額
      八萬五千元核算其利率，已高達年息百分之二百十一，足證被告係利用丙○○
      急迫貸與金錢，而取得與原本顯不相當之利息。
  (二)、被告係於九十年二月二十日與被害人戊○○約定借貸十八萬元，利息按每萬元
      日息二百元計算，以十日為一期，於借貸之時先預扣十日利息三萬六千元，實
      際貸與十四萬四千元，戊○○則於借貸同時，簽發如附表二編號一所示本票及
      附表三所示支票供被告擔保，嗣戊○○屆期未能清償及繳息，又先後交付如附
      表二編二、三、四所示本票予被告等事實，業據戊○○於警詢、偵查、原審及
      本院調查時指述明確，並有如附表二、三所示本票、支票在卷可稽（其中附表
      三編號一為影本）。被告雖一再辯稱其實際借貸予戊○○為十八萬元，並約定
      每十天利息為一萬元，未預扣利息云云。然參以本件被害人戊○○於借貸期限
      屆至，仍未能清償借款，且所交付如附表三編號二所示之支票經被告提示亦遭
      退票後，應被告要求簽發如附表二編號二所示之本票，以擔保清償本息之用，
      該本票到期日為九十年四月二十一日，距借貸日適為五個計息週期（每十日為
      一期），其本票金額十八萬元，恰為約定每期利息三萬六千元乘以五期之金額
      （至附表二編號三、四之本票，顯係針對戊○○所交付如附表三編號一所示客
      票屆期遭退票，被告亦視同該金額為戊○○所借，而要求簽發本票，以擔保前
      開借貸金額之清償，與本件借貸利息之計算無關），足證戊○○指述內容與事
      實相符，被告事後辯稱未預扣利息，及借貸十八萬元，每十天利息一萬元云云
      ，應係避就之詞，不足採信。又被告就戊○○所交付如附表三編號二所示支票
      ，雖延至九十年三月二十一日始提示請求付款，然此或係應戊○○之要求而為
      ，與利息如何計算原無任何必然關係，其欲以此辯稱未預扣利息，顯屬無稽。
      則本件按被告實際貸與戊○○之金額為十四萬四千元，約定每十天利息三萬六
      千元，換算年利率高達百分之九百十二，戊○○又指稱其係因所經營公司急需
      現金週轉始為借貸，故被告顯係利用其急迫之機會，貸與金錢而取得與原本顯
      不相當之重利甚明。
  (三)、又被告確因被害人戊○○屆期未清償本息，而於前開時間，持木質棒球棍，打
      毀戊○○之汽車，又侵入戊○○住處毀損傢俱，並限制戊○○與其父母行動自
      由等事實，業經戊○○迭次指述明確，核與戊○○之父母陳燈模、陳李千於警
      詢、偵查中及原審審理時指述之情節相符，被告亦坦承因一時氣憤，而毀壞戊○○之物品不諱，應堪信戊○○之指述為真實。此外，復有相片三十六張在卷
      ，及印有ＳＴＯＮＥ字樣的木質棒球棍一支扣案可資佐證，事證甚為明確，被
      告事後辯稱未妨害被害人等之行動自由，顯係卸責之詞，不足採信。
    綜上所述，本件罪證明確，被告犯行應堪以認定。
二、核被告所為，係犯刑法第三百四十四條之重利罪、第三百零二條第一項之以非法
    方法剝奪人之行動自由罪、第三百零六條第一項之無故侵入住宅罪，及第三百五
    十四條之毀損罪。公訴意旨雖以被告係利用刊登報紙，招徠不特定急需用錢之人
    ，貸與金錢而取得與原本顯不相當之重利為常業，應犯同法第三百四十五條之常
    業重利罪。然查訊之被告矢口否認有刊登報紙，以招徠急需用錢之人，貸與款項
    取得重利之事實，辯稱：丙○○係因委託甲○○代書辦理銀行貸款手續，而在該
    代書處結識被告，進而向被告借貸，另戊○○係因友人丁○○之介紹而向其借貸
    應急，其並非以貸款取重利為常業等語。經本院訊之丙○○、戊○○亦均結稱，
    係透過他人介紹，始向被告借貸，並非看報紙廣告；丙○○更結稱：其因曾向很
    多人借過錢，警訊時可能誤記係看廣告而向被告借款等語；戊○○則結稱：係聽
    介紹之人說報紙廣告之事，其本人並非看廣告才向被告借款等語。此外，並無任
    何被告刊登廣告之資料可資佐證公訴意旨所指，則被告前開所辯未刊登報紙廣告
    招徠急需用錢之人一節，應堪採信。又本件被告為警逮捕時，除查扣借款予丙○○、戊○○二人之票據資料外，並無關於其他不特定借款人之資料可稽，自難認
    被告係以此重利為常業。公訴意旨就此所引法條，尚有未洽，應予變更。又被告
    與該二名姓名、年籍不詳之成年男子間，就前述刑法第三百零二條第一項之以非
    法方法剝奪人之行動自由罪、第三百零六條第一項之無故侵入住宅罪及第三百五
    十四條之毀損罪（毀損傢俱部分）間，有犯意聯絡及行為分擔，為共同正犯。被
    告以一行為同時剝奪戊○○、陳燈模、陳李千三人之行動自由，係一行為觸犯三
    個妨害自由罪名，屬同種想像競合，應依一個妨害自由罪處斷；又其於妨害自由
    犯行中所為恐嚇犯行，係包含於妨害自由之非法方法內，不另論罪。被告先後二
    次重利及毀損犯行，均時間緊接，各自所犯構成要件相同，顯均係基於概括犯意
    所為，為連續犯，應分別依刑法第五十六條之規定論以一罪，並皆加重其刑。又
    其所犯無故侵入住宅罪與第二次毀損罪及妨害自由罪間，有方法目的之牽連關係
    ，為牽連犯，應從較重之妨害自由罪處斷。被告所犯重利罪與妨害自由罪間，犯
    意各別，罪名不同，應予分論併罰。查被告曾因犯傷害罪，經本院判處有期徒刑
    四月確定，於八十七年六月二十二日易科罰金執行完畢，有臺灣高等法院被告全
    國前案紀錄表在卷可按，其於五年以內再犯本件有期徒刑以上之罪，為累犯，應
    依刑法第四十七條之規定加重其刑（就重利部分應遞加重其刑）。
三、原審法院因認被告罪證明確，而予論科，固屬有據。然原判決未審酌被告並無利
    用報紙廣告招徠不特定急需用錢之人，而僅係利用他人介紹機會，對本件特定被
    害人貸與金錢而取得重利，尚不能認為有常業之事實，卻遽依常業重利罪論科，
    已有未合。且按有罪之判決書，應於理由內，記載科刑時就刑法第五十七條規定
    事項所審酌之情形，刑事訴訟法第三百零二條第二款定有明文。原判決對於科刑
    時就刑法第五十七條規定事項所審酌之情形如何，隻字未有記載，揆之前開規定
    ，亦屬有違。被告上訴意旨否認重利及妨害自由事實，雖屬無稽，然其上訴意旨
    辯稱無常業之事實，並執此指摘原判決此部分不當，則有理由，且原判決既有前
    揭可議之處，自應由本院將原判決撤銷改判。爰審酌被告為圖暴利，利用他人之
    急迫，貸以金錢，牟取與原本顯不相當之重利，事後為索討本息，又以暴力相向
    ，危害社會治安非輕，惟念其事後已與被害人戊○○和解，有和解書在卷可按，
    並取得被害人丙○○諒解，犯罪後態度尚屬良好等一切情狀，量處如主文第二項
    所示之刑，並依法定其應執行之刑示懲。至扣案之印有ＳＴＯＮＥ字樣之木質棒
    球棍一支，為被告所有且供犯罪所用之物，業據其供承在卷，應依刑法第三十八
    條第一項第二款之規定宣告沒收。扣案之另二支棒球棍，被告供稱其中較短者為
    其兒子之玩具，鋁製棒球棍則係其朋友侯嘉哲所有，此外，復查無其他積極證據
    足資證明該二支棒球棍係被告所有，供本件犯罪所用之物，爰不併予宣告沒收。
據上論斷，應依刑事訴訟法第三百六十九條第一項前段、第三百六十四條、第二百九
十九條第一項前段、第三百條，刑法第二十八條、第三百零二條第一項、第三百零六
條第一項、第三百四十四條、第三百五十四條、第五十五條、第四十七條、第五十一
條第五款、第三十八條第一項第二款，罰金罰鍰提高標準條例第一條前段，判決如主
文。
本案經檢察官乙○○到庭執行職務。
中      華      民      國    九十二    年      六      月      五      日
                                   臺灣高等法院臺中分院刑事第六庭
                                         審判長法  官  李  文  雄
                                               法  官  陳 嘉  雄
                                               法  官  邱  顯  祥
右正本證明與原本無異。
如不服本判決應於收受送達後十日內向本院提出上訴書狀，其未敘述上訴之理由者並
得於提起上訴後十日內向本院補提理由書（均須按他造當事人之人數附繕本）。
                                               書記官  陳  桂  芬
中      華      民      國    九十二     年      六       月     五     日
                                                                        Ｆ
附表一：
┌──┬───┬───┬─────┬────────┬─────┬────┐
│編號│發票日│到期日│發票人    │擔當付款人      │面額      │票    號│
│    │      │      │          │                │（新台幣）│        │
├──┼───┼───┼─────┼────────┼─────┼────┤
│一  │11.│12.│丙○○    │無              │三十萬元  │336961  │
│    │      │      │          │                │          │        │
└──┴───┴───┴─────┴────────┴─────┴────┘
附表二：
┌──┬───┬───┬─────┬────────┬─────┬────┐
│編號│發票日│到期日│發票人    │擔當付款人      │面額      │票    號│
│    │      │      │          │                │（新台幣）│        │
├──┼───┼───┼─────┼────────┼─────┼────┤
│一  │2.20.│3.2.│戊○○    │無              │十八萬元  │336977  │
├──┼───┼───┼─────┼────────┼─────┼────┤
│二  │4.│同上  │立頂尖公司│中國國際商業銀行│十八萬元  │A0000000│
│    │      │      │          │台中分行        │          │        │
├──┼───┼───┼─────┼────────┼─────┼────┤
│三  │4.│同上  │同右      │同右            │八萬元    │A0000000│
├──┼───┼───┼─────┼────────┼─────┼────┤
│四  │5.10.│同上  │同右      │同右            │八萬元    │A0000000│
└──┴───┴───┴─────┴────────┴─────┴────┘
附表三：
┌──┬───┬──────┬──────┬────────┬─────┐
│編號│發票日│發  票  人  │付  款  人  │面 額（新台幣） │票     號 │
├──┼───┼──────┼──────┼────────┼─────┤
│一  │3.│國業興業有限│臺灣銀行水湳│十六萬零二百元  │AL0000000 │
│    │      │公司        │分行        │                │          │
├──┼───┼──────┼──────┼────────┼─────┤
│二  │3.2.│立頂尖公司  │中國國際商業│十八萬元        │A0000000  │
│    │      │            │銀行台中分行│                │          │
└──┴───┴──────┴──────┴────────┴─────┘
                                                                    Ｆ


司法院資訊處製作；財團法人民間司法改革基金會備份。
